【裁判字號】    92,訴,84
【裁判日期】    920807
【裁判案由】    貪污等
【裁判全文】
臺灣高雄地方法院刑事判決                            九十二年度訴字第八四號
    公  訴  人  臺灣高雄地方法院檢察署檢察官
    被      告  甲○○
    選任辯護人  宋明政律師
右列被告因貪污治罪條例等案件，經檢察官提起公訴（九十一年度偵字第九九○二號
），本院判決如左：
    主  文
甲○○依據法令從事公務之人員，利用職務上之機會，詐取財物，處有期徒刑肆年貳
月，褫奪公權年。所得財物新台幣萬元，應予追繳發還被害人高雄縣鳳山市公所
，如全部或一部無法追繳發還時，以其財產抵償之。
    事  實
一、甲○○係高雄縣鳳山市新樂里里長，其業務包含辦理新樂里內各項社教活動及活
    動經費之請領與執行，為依據法令從事公務之人員。於民國八十八年六月間，甲○○明知自己並未於八十八年六月十八日舉辦新樂里端午節包粽子比賽活動，竟
    意圖為自己不法之所有，利用職務上之機會，以高雄縣鳳山市大德里舉辦類似活
    動之照片二張，以及乙○○經營設於高雄縣鳳山市○○街四十八號一樓永豪行之
    蓋有永豪行及乙○○印章之空白收據上，明知未向永豪購買糯米等包粽子之材料
    ，竟偽填新樂里里辦公處購買糯米、香菇等物之數量、單價、總價等不實內容，
    而偽造永豪行乙○○名義，金額合計新台幣（下同）三萬一千零十元之收據二張
    ，並持以行使交付不知情之新樂里里幹事楊季昌，登載於公務員職務上所製作之
    活動計畫報告表，製作粘貼憑證等相關核撥程序後，於八十八年六月二十五日據
    以向高雄縣鳳山市公所申領三萬元之活動補助經費，足以生損害於高雄縣鳳山市
    公所對於各項社教業務活動業務費審查之正確性及乙○○，並因此致使高雄縣鳳
    山市公所陷於錯誤而於八十八年六月三十日簽發面額三萬元，發票日八十八年六
    月三十日、票號○三○一六九號之公庫支票一紙，由楊季昌存入新樂里辦公處設
    於臺灣土地銀行之帳戶提示付款後，於八十八年七月二日再由楊季昌提款領取該
    三萬元，存入甲○○個人設於臺灣土地銀行之帳戶，甲○○因此詐得三萬元。
二、案經法務部調查局高雄縣調查站移送臺灣高雄地方法院檢察署檢察官偵查起訴。
    理  由
一、訊據被告甲○○對於右揭時間、地點，以舉辦新樂里端午節包粽子比賽活動之事
    由，持永豪行之收據二紙、照片二張交付新樂里里幹事楊季昌，登載於公務員職
    務上所製作之活動計畫報告表，製作粘貼憑證等相關核撥程序後，於八十八年六
    月二十五日據以向高雄縣鳳山市公所申領三萬元之活動補助經費，鳳山市公於八
    十八年六月三十日簽發面額三萬元，發票日八十八年六月三十日、票號○三○一
    六九號之公庫支票一紙，由楊季昌存入新樂里辦公處所設之臺灣土地銀行帳戶提
    示付款後，於八十八年七月二日再由楊季昌提款後存入甲○○設於臺灣土地銀行
    之帳戶之事實，坦承不諱，惟矢口否認有何公務員利用職務上之機會詐取財、行
    使公文書登載不實、行使偽造私文書等犯行，辯稱：伊確有於八十八年六月間之
    端午節在新樂里舉辦端節包粽比賽，申領經費之活動計畫報告表上所貼之照片係
    伊所拍攝，照片上日期之所以與比賽當天日期不符係因相機故障所造成，而包粽
    子之材料則係伊親自前往永豪行訂貨，再由永豪行派人送貨到新樂里里辦公室，
    而收據亦是由永豪行之老闆乙○○於購買當天交付空白之收據自行填寫，其上之
    店戳及負責人印文也是永豪行老闆所蓋云云。
二、經查：
（一）被告甲○○對於右揭時間、地點，以舉辦新樂里端午節包粽子比賽活動，持永
      豪行之收據二紙、照片二張交付新樂里里幹事楊季昌，登載於公務員職務上所
      製作之活動計畫報告表，製作粘貼憑證等相關核撥程序後，於八十八年六月二
      十五日據以向高雄縣鳳山市公所申領三萬元之活動補助經費，鳳山市公於八十
      八年六月三十日簽發面額三萬元，發票日八十八年六月三十日、票號○三○一
      六九號之公庫支票一紙，由楊季昌存入新樂里辦公處所設之臺灣土地銀行帳戶
      提示付款後，於八十八年七月二日再由楊季昌提款後存入甲○○設於臺灣土地
      銀行之帳戶之事實，業據被告甲○○於法務部調查局高雄縣調查站調查、檢察
      官偵訊及本院審理中坦承在卷，核與證人楊季昌於高雄縣調查站證述之情節相
      符，並有高雄縣鳳山市新樂里活動執行計畫表、照片二及相關憑證二份及鳳山
      市公所函、土地銀行存摺類存款憑條影本各一紙在卷可稽，此部分之事實，堪
      以認定。
（二）茲應審究者為被告甲○○是否確有辦理「端午節包粽子比賽活動」？經查，證
      人楊季昌於高雄縣調查站調查時證稱：「八十八年六月十八日當天晚上鳳山市
      中民里里長黃皇室在該里舉辦『端午節聯歡晚會』，黃皇室里長有邀請我參加
      中民里之活動‧‧同一天新樂里甲○○里長亦舉辦『端午節包粽子比賽活動』
      ，但甲○○里長並未邀請我參加新樂里之活動，所以我並未至新樂里參加該包
      粽子活動，不清楚甲○○里長是否有真正舉辦該活動，端午節包粽子比賽活動
      照片二張、購買包粽子材料之三萬一千零十元之單據均是甲○○親自拿給我，
      交待我辦理核銷，上開照片內參加活動之里民，我並不認識。」（見調查局高
      雄縣調站九十年九月十三日調查筆錄），證人即被告甲○○位於新樂里住處之
      鄰居黃建凱於高雄縣調查站調查時證稱：「印象中甲○○里長僅於八十七年辦
      理『中秋節中秋烤肉晚會』、九十年辦過『端午節包粽子比賽活動』、『中秋
      節中秋晚會』、『六龜鄉藤枝森林遊樂區旅遊活動』等四次活動，其餘就沒有
      了‧‧但八十八年沒有辦理過包粽子活動，且報銷單據中二張照片上之里民我
      無一認識，以我在里內居住之時間這麼久，不太可能照片上里民我沒有一個認
      識。」（見調查局高雄縣調查站九十一年三月二十調查筆錄）等語明確，而被
      告甲○○於高雄縣調查站調查時亦陳稱：活動地點設於高雄縣鳳山市○○里○○路路段旁，沒有製作看板、布條公告周知，本件活動二張照片中，參加活動
      之人我均不認識，無法指認照片中之人係何人，也想不起來有哪位里民可以幫
      我證明曾於八十八年六月十八日在大明路旁舉辦包粽子活動等語（調查局高雄
      縣調站九十一年四月十六日調查錄），另被告甲○○於檢察官偵訊時亦陳稱：
      相片中之人均不認識等語（偵卷第八頁）。被告甲○○據以申領八十八年端午
      節包粽子活動之照片二張，照片中參與包粽子比賽活動之人，被告甲○○竟無
      認識一人，復無其他足資辯識為新樂里之里民，且被告甲○○亦未請人未其拍
      照作為辦理活動之紀念，已違常情。而被告甲○○於調查站調查時陳稱：想不
      起來哪位里民可以幫我作證等語，經高雄縣調查站將被告移送臺灣高雄地方法
      院檢察署檢察官偵查後，被告甲○○即具狀舉證人丙○○○及吳陳珠玉欲證明
      伊確有於前開時間舉辦包粽子活動，然查，證人丙○○○於偵查中證稱：「當
      天只有我一人在炒粽料‧‧‧我曾在甲○○舉辦之端午節活動幫其炒過二次粽
      料，其中一次是在八十八年，另一次則不記得了」等語（偵卷第三十七、三十
      八頁），而於本院訊問時亦結證：僅有我一人去炒粽料，炒了大約一臉盆，糯
      米是綁粽子的人處理等語（本院九十二年一月二十七日訊問筆錄）；另證人吳
      陳珠玉於偵查中初則證稱：「我包了一串粽子而已，因沒有得獎就回去，一共
      四、五組，一組十人」等語（偵卷第二十一、二十二頁），後則證稱：「我有
      參加新樂里舉辦之粽子製作比賽‧‧‧新樂里的里民都沒有去參加，我也不知
      道是哪些人參加，有分組進行比賽，一組十人，與我同組參加比賽的人我均不
      認識‧‧‧新樂里只舉辦過一次包粽子比賽」（偵卷第四十二、四十三頁），
      而吳陳珠玉於本院訊問時結證：比賽包粽子，包了兩掛沒有通過就回去等語（
      本院九十二年一月二十七日訊問筆錄）。然查，丙○○○之戶籍設於高雄市，
      平日亦居住在鳳山市新強里，並非新樂里之里民，何以參加新樂里之包粽子活
      動，已非無疑，而觀諸卷附之被告甲○○所據以申報經費之照片二張，炒粽料
      之人並不只一人，且依照片所示，該活動包粽子之材料中，粽料及糯米各自放
      在大鐵鍋內，再以大圓鐵盆（遠大於臉盆）分裝置於各組之圓桌上，鹼鴨蛋等
      材料則放置在臉盆、圓鍋內，由參與比賽之各組於各自站立桌旁包粽子，每組
      約四、五人，粽子包好後綁在懸掛在帳棚支架之鐵杆上，證人吳陳珠玉、丙○○○之證述非惟前後不一，其二人就當日包粽子之實際情況、參與之人均非無
      法翔實描述，且於偵、審中所描述參與包粽子活動之情節，亦與事實不符，而
      證人吳陳珠玉證稱新樂里所舉辦之活動，新樂里之里民皆未參加云云，益見其
      證言不可採信，是吳陳珠玉及丙○○○之證述，顯係事後附和被告之詞，亦與
      事實不符，俱無從採信。另證人即永豪行之負責人乙○○於高雄縣調查站調查
      時亦證述：「於八十八年端午節時，印象中並沒有出售包粽子用之糯米、蝦米
      ‧‧香菇等物給新樂里長甲○○‧‧也沒有接受訂貨並送出大批包粽子用的物
      材至鳳山市新樂里辦公處‧‧，卷內二張『永豪行』的收據是我店面所使用的
      沒錯，但收據上面之字跡既不是我寫的，也不是我太太張翠珊寫的，因此我可
      斷定是他人使用我『永豪行』之空白收據寫上包粽子用的物材品名，永豪行所
      使用之收據，只有我和我太太張翠珊二人開立，沒有別人使用。」（見調查局
      高雄縣調站九十一年四月十六日調查筆錄），而吳永豪於本院訊問時亦結證：
      本件收據不是我開的，這筆交易不是我做的，當時永豪行並沒有外送服務等語
      （本院九十二年五月五日訊問筆錄）。然查，被告甲○○於偵訊中陳稱：我是
      親自到店內向老闆訂貨，然後老闆派人送貨到服務處，但當時我不在場，收據
      是永豪行的老問當天開給我的，印章也是老闆蓋的等語（偵卷第四十八頁反面
      、四十九頁），而於本院訊問時改稱：八十八年的粽料是我去載運的，偵查中
      檢察官是就八十八年、九十年二次活動一起問云云（本院九十二年四月十四日
      訊問筆錄），按檢察官偵訊時係就被告向永豪行購買材料一事訊問被告，被告
      回答時亦係回答永豪行送貨之情形，應無混淆而誤答之情事，況被告於本院訊
      問時陳稱：因為材料很重，第二次辦活動（按指九十年之活動）我才去中街（
      按指高雄市○○○街）買，請人送貨來等語（九十二年五月五日訊問筆錄），
      若被告之陳述係真實，其第二次之粽料並非向永豪行購買，亦無誤答之可能，
      是被告此部分之辯詞，前後不一，且與證人乙○○之證述不符，亦不足採取。
（三）被告申請補助費所提供之照片上顯示之攝影日期為六月十三日，恰巧鳳山市大
      德里有於是日舉辦包粽子活動，而被告據以申領經費之活動計畫表上所載活動
      舉辦日期為六月十八日，被告雖辯稱照片上之日期與舉辦日期不符係相機故障
      所致云云，然勘驗該二張照片及大德里申領經費所附照片四張，均使用相同之
      富士相紙沖印，而大德里申領經費之照片上攝影日期亦與被告提出之照片均為
      西元一九九九年六月十三日，相片上顯示日期之形式均係月、日、西元紀年，
      而被告於本院訊問時陳稱：照片是我拍的，底片我還在找云云（本院九十二年
      一月二十七日訊問筆錄），經本院當庭命被告、證人吳陳珠玉、丙○○○指認
      照片中之人，其三人均無認識照片中之人，顯見被告及吳陳珠玉、丙○○○均
      未在照片所示之包粽子現場，況該照片若係被告所拍，豈會對其拍攝之人物均
      不認識，足認該照片並非被告所拍攝，被告應係未實際舉辦「端午節包粽子比
      賽活動」，而利用大德里之活動照片據以申領補助經費，堪以認定。
（四）被告指稱辦理端午節包粽子活動之地點，係位於高雄縣鳳山市大明靠近與海洋
      路口之大明路一○七號衛武國家公園大樓前之大明路上，並將大明路圍一車道
      搭帳棚辦理活動云云，經本院至現場履勘，該路段係雙向二車道之馬路，衛武
      國家公園大樓一樓係有騎樓之店鋪，縱將大明路之一個車道以帳棚圍起來，寬
      度亦僅四、五公尺，有勘驗筆錄及現場照片四張附審卷可按，該大明路上顯然
      無法舉辦包粽子比賽，再參諸卷附被告提出據以申領經費之照片二張，照片中
      舉辦包粽子比賽之場地甚寬敞，搭有縱向之帳棚二個以上，寬度遠逾大明路之
      二個車道，而自照片之背景亦無道路或車輛，是被告所稱係在大明路之車道上
      舉辦包粽子活動云云，顯與事實不符。
（五）綜上各情，被告未於八十八年六月十八日舉辦新樂里端午節包粽子比賽活動，
      而持偽造之永豪行之收據二紙、照片二張交付不知情之新樂里里幹事楊季昌，
      持以向高雄縣鳳山市公所詐取三萬元之活動補助經費，並於該三萬元核撥後據
      為己有之犯行，事證已臻明確，犯行堪以認定。
三、按被告甲○○於行為時係高雄縣鳳山市新樂里里長，其業務包含辦理新樂里內各
    項社教活動及活動經費之請領與執行，為依據法令從事公務之人員，次按刑法第
    二百十條之偽造私文書，以無制作權之人制作他人名義之文書為要件，有制作權
    人簽名蓋章之空白文書，本無文書之內容存在，如無制作之權人，未得其同意私
    自制作其內容，仍屬文書之偽造行為（最高法院四十四年台上字第一九二號判例
    參照）。核被告甲○○所為，係犯貪污治罪條例第五條第一項第二款利用職務上
    之機會詐取財物罪，及刑法第二百十六條、第二百十三條行使公務員登載不實之
    公文書罪、刑法第二百十六條、第二百十條行使偽造私文書罪。被告登載不實事
    項於職務上所掌之公文書及偽造私文書後復持以行使，其登載不實事項於公文書
    及偽造私文書之低度行為均為高度之行使行為所吸收，不另論罪。被告係利用不
    知情之新樂里里幹事楊季昌犯行使公務員登載不實之公文書及行使偽造私文書，
    以詐取財物，係間接正犯。被告登載不實事項於職務上所掌之公又被告行使登載
    不實之公文書及偽造之私文書目的，係利用職務上之機會，向高雄縣鳳山市公所
    詐取財物，所犯上開三罪，有方法結果之牽連關係，依刑法第五十五條規定，應
    從一重之貪污治罪條例第五條第一項第二款詐取財物罪論處。被告等因犯罪所得
    之財物在五萬元以下，且情節顯屬輕微，依貪污治罪條例第十二條第一項規定，
    減輕其刑。爰審酌被告身為里長，辜負選民所託，不知表率守法，反覬覦公款，
    竟思以不實單據報銷公帳之方式為個人圖取公款，欺瞞大眾，應有所懲，所得金
    額非鉅，及犯後猶飾詞狡辯毫無悔改之意等一切情狀，量處如主文所示之刑，並
    依貪污治罪條例第十七條規定宣告褫奪公權三年。被告犯罪所得財物三萬元，應
    依貪污治罪條例第十條第一項、第二項規定予以追繳發還被害人高雄縣鳳山市公
    所，如全部或一部無法追繳發還時，以其財產抵償之。
據上論結，應依刑事訴訟法第二百九十九條第一項前段，貪污治罪條例第二條前段、
第五條第一項第二款、第十條第一項、第二項、第十二條第一項、第十七條，刑法第
十一條、第二百十六條、第二百十條、第二百十三條、第五十五條、第三十七條第二
項，判決如主文。
本案經檢察官陳碧霞到庭執行職務。
中      華      民      國      九十二      年      八      月    七    日
                                  臺灣高雄地方法院刑事庭
                                      法  官    涂裕洪
右正本證明與原本無異。
如不服本判決，應於判決送達後十日內，向本院提出上訴狀。
                                      書記官    賴佳慧
中    華    民    國      九十二     年      八     月      十一      日
附錄本判決論罪科刑法條：
貪污治罪條例第五條
有下列行為之一者，處七年以上有期徒刑，得併科新台幣六千萬元以下罰金：
一  意圖得利，擅提或截留公款或違背法令收募稅捐或公債者。
二  利用職務上之機會，詐取財物者。
三  對於職務上之行為，要求、期約或收受賄賂或其他不正利益者。
前項第一款及第二款之未遂犯罰之。


司法院資訊處製作；財團法人民間司法改革基金會備份。
